臺灣高等法院高雄分院民事裁定　　　　110年度消債抗字第5號
　
再抗告人　　羅鋐疄　
代 理 人　　蕭縈璐律師（法扶律師）
上列再抗告人因與相對人星展（台灣）商業銀行股份有限公司等
間消費者債務清理條例事件聲請免責，再抗告人對於民國110 年
8 月31日臺灣高雄地方法院110 年度消債抗字第6 號裁定再為抗
告，本院裁定如下：
    主  文
再抗告駁回。
再抗告程序費用由再抗告人負擔。
    理  由
一、再抗告意旨略以：民國107 年11月30日修正後之消費者債務
    清理條例（下稱消債條例）第134 條第2 款係規定為債務人
    有「故意」隱匿、毀損應屬清算財團之財產，或為其他不利
    於債權人之處分，致債權人受有損害之情形者，法院應為不
    免責之裁定。伊雖於103 年6 月4 日向第三人三商美邦人壽
    保險股份有限公司（三商美邦保險公司）申請以其向該公司
    要保之保單（下稱系爭保單）借款新臺幣（下同）12,000元
    ，惟伊於翌日即還款，借款當時伊並無委任律師協助其處理
    更生、清算事件，對法律不甚熟悉，始會以保單借款，故不
    具有消債條例第134 條第2 款規定「故意」處分清算財團之
    財產要件，況且伊書立切結書時間103 年7 月25日，亦於系
    爭保單借款行為之後，足證伊係因其不諳法律所致，並非有
    何故意處分清算財團之財產情形。原裁定仍認伊具有消債條
    例第134 條第2 款之情形，適用法規顯有錯誤。爰提起本件
    抗告，請求廢棄原裁定。
二、按更生或清算事件，對於抗告法院之裁定，僅得以其適用法
    規顯有錯誤為理由，向直接上級法院再為抗告，消債條例第
    11條第5 項定有明文。而所謂適用法規顯有錯誤，係指原裁
    定就其取捨證據所確定之事實適用法規，顯然不合於法律規
    定，或與司法院現尚有效及大法官會議之解釋顯有違反，或
    消極的不適用法規，顯然影響裁判者，並不包括判決理由矛
    盾、理由不備、漏未斟酌證據及認定事實錯誤之情形在內。
    次按債務人有隱匿、毀損應屬清算財團之財產，或為其他不
    利於債權人之處分，法院應為不免責之裁定。但債務人證明
    經普通債權人全體同意者，不在此限。101 年1 月4 日修正
    公布、101 年1 月6 日生效施行之消債條例第134 條第2 款
    定有明文。再按債務人有前條各款事由，情節輕微，法院審
    酌普通債權人全體受償情形及其他一切情狀，認為適當者，
    得為免責之裁定。消債條例第135 條亦有明文。嗣消債條例
    於107 年12月26日修正公布第134 條條文，同時增訂消債條
    例第156 條第3 項條文，並於107 年12月28日生效施行之。
    而消債條例第134 條第2 款修正為債務人有「故意」隱匿、
    毀損應屬清算財團之財產，或為其他不利於債權人之處分，
    「致債權人受有損害」之情形者，法院應為不免責之裁定。
    但債務人證明經普通債權人全體同意者，不在此限。另消債
    條例第156 條第3 項規定，本條例中華民國107 年11月30日
    修正之條文施行前，消費者依第134 條第2 款、第4 款或第
    8 款規定受不免責裁定者，得於修正條文施行之日起2 年內
    ，為免責之聲請。
三、經查：
  ㈠再抗告人前依消債條例聲請更生，經原審法院以101 年度消
    債更字第133 號裁定准自101 年10月31日開始更生程序，惟
    所提更生方案未獲認可，原審法院再以103 年度消債更字第
    36號裁定自103 年3 月31日起開始清算程序，並命司法事務
    官進行本件清算程序。嗣經原審法院司法事務官於103 年12
    月12日以103 年度司執消債清字第31號裁定終結確定在案，
    普通債權人受分配總金額8,932 元，且經原審法院以再抗告
    人有消債條例第133 條、第134 條第2 款之不免責事由，並
    於104 年7 月30日以104 年度消債職聲免字第14號裁定不免
    責並確定等情，業經依職權調閱原審法院101 年度消債更字
    第133 號、104 年度消債職聲免字第14號卷宗核閱無訛。基
    此，再抗告人再於109 年11月30日為本件免責之聲請，符合
    消債條例第156 條第3 項規定之修正施行之日起2 年內為聲
    請，應堪認定。
  ㈡按清算制度之目的，在於使各債權人獲得平等之清償，避免
    債務人遭受多數債權人個別對其強制執行，而無法重建經濟
    ，故債務人應本其至誠，將應屬清算財團之財產交由管理人
    為公平之管理及處分。債務人如有隱匿、毀損應屬清算財團
    之財產，或以顯不相當之對價出賣其財產等不利於債權人之
    處分，實係圖自己或他人之不法利益，嚴重侵害債權人之權
    益，自不宜使其免責，爰設第2 款。且為求明確，於107 年
    12月26日修法明定須以債務人主觀上須故意為之，且增列債
    權人受有損害，為該款不予免責之客觀要件（參見消債條例
    第134 條第2 款立法理由及修正理由）。然查，再抗告人經
    原審法院103 年度消債更字第36號民事裁定自103 年3 月31
    日起開始清算程序時，即經原審法院公告開始清算程序，有
    原審法院103 年4 月3 日雄院隆103 司執消債清立一字第31
    號公告及函文在卷（見原審103 年度司職消債清字第31號卷
    ）可稽，依該公告事項內容所示，記載再抗告人之債務人及
    屬於清算財團之財產持有人，對於再抗告人不得為清償或交
    付其財產，並應即交還或通知管理人或法院指定之人等情，
    經原審法院送達該公告及函文予再抗告人，並通知再抗告人
    以書面報告應屬於清算財團之財產，包括不動產、股票、存
    款、保險乙節，亦有103 年4 月3 日雄院隆103 司執消債清
    立一字第31號通知及送達證書在卷可憑，足認再抗告人知悉
    本件清算程序自103 年3 月31日起開始。然，再抗告人於本
    件清算執行程序中，於103 年6 月4 日向三商美邦保險公司
    申請以系爭保單借款12,000元，再抗告人於103 年7 月21日
    申請系爭保單解約之解約金為8,932 元，有該公司103 年9
    月11日（103 ）三法字第838 號函附終止契約審查表暨註記
    及終止保險契約申請書在卷可參（見原審103 年度司職消債
    清字第31號卷），為再抗告人所不爭執，則依上開審查表所
    示，可知再抗告人於103 年7 月21日申請解約時，原有解約
    金73,936元，加未滿期保險費102 元及前期溢繳保險費17元
    ，原應退還解約金額共為74,055元，然再抗告人於103 年6
    月4 日借款12,000元，經扣除保單借款本金及利息65,123元
    ，實際支付之解約金僅8,932 元，足認因再抗告人於103 年
    6 月4 日以系爭保單借款，而遭扣除保單借款本金及利息達
    65,123元，致系爭保單僅存解約金8,932 元加入清算財團，
    故再抗告人之行為已使原屬清算財團之財產減少，顯屬不利
    債權人處分，致債權人之權益受有損害。此外，參酌再抗告
    人書立切結書記載除保險解約金8,932 元外，全無應屬清算
    財團財產等語，有再抗告人提出書立日期為103 年7 月25日
    切結書附卷可證（見原審103 年度司職消債清字第31號卷）
    ，亦可證再抗告人主觀上就斯時正進行清算程序，及系爭保
    單具有財產價值，且屬清算財團之財產，而再抗告人不得為
    受領乙節知悉甚明。是以，原裁定審酌再抗告人既知悉一旦
    辦理借款，自會實質減縮日後解約時可領之金額，卻仍為借
    款，故認其主觀上具有處分清算財團之故意，而該當消債條
    例第134 條第2 款所規定債務人有故意隱匿、毀損應屬清算
    財團之財產，或為其他不利於債權人之處分，致債權人受有
    損害」之情形，並無違誤。
  ㈢再抗告人固主張：於103 年6 月4 日向三商美邦保險公司申
    請以系爭保單借款12,000元，於翌日即還款，故不具有消債
    條例第134 條第2 款規定「故意」處分清算財團之財產要件
    ，且再抗告人書立切結書時間103 年7 月25日，亦於系爭保
    單借款行為之後，可知再抗告人係因其不諳法律所致云云。
    然，再抗告人於知悉103 年4 月3 日雄院隆103 司執消債清
    立一字第31號公告、函文及通知後，並未將上開保單借款一
    情陳報原審法院，經原審法院以103 年7 月7 日再行通知再
    抗告人以書面報告應屬於清算財團之財產，包括不動產、股
    票、存款、保險等情，始於103 年8 月14日寄送上開切結書
    至原審（書立日期103 年7 月25日），有原審法院103 年7
    月7 日通知及切結書暨郵寄信封在卷可稽（見原審103 年度
    司職消債清字第31號卷），自難以曾書立切結書即逕認其無
    處分清算財產之故意。再者，縱使再抗告人主張保單借款後
    翌日還款乙節屬實，惟再抗告人於本件清算程序中，以系爭
    保單借款致保單解約金僅餘8,932 元加入清算財團，業經前
    述，故此無礙於其故意處分清算財團之認定。據此，原裁定
    以再抗告人有故意隱匿、毀損應屬清算財團之財產行為，核
    與修法後消債條例第134 條第2 款規定不免責事由相當，認
    應不予免責，因而駁回其抗告，核無適用法規顯有錯誤之情
    事。何況再抗告意旨就此所為主張，俱屬對於原裁定認定事
    實、取捨證據當否等事實上之爭執，非適用法規顯有錯誤之
    範疇，此主張自無足採。
四、綜上，原裁定認原法院依消債條例第134 條第2 款規定，諭
    知再抗告人不免責，於法尚無違誤，而維持第一審所為之裁
    定，駁回再抗告人之抗告，並無適用法規顯有錯誤之情事。
    再抗告意旨指摘原裁定適用法規顯有錯誤，求予廢棄，為無
    理由，應予駁回。
五、據上論結，本件再抗告為無理由，爰裁定如主文。
中    華    民    國  110    年    11    月    17    日
                            民事第六庭
                                審判長法  官  魏式璧
                                      法  官  賴文姍
                                      法  官  郭慧珊
以上正本證明與原本無異。
本件不得抗告。
中    華    民    國   110    年    11    月    17    日
                                      書記官  李采芹